臺灣高雄地方法院刑事判決　　　　　　　93年度訴字第1775號
公　訴　人　臺灣高雄地方法院檢察署檢察官
被　　　告　丙○○
選任辯護人　李漢鑫律師
上列被告因偽造有價證券等案件，經檢察官提起公訴（93年度偵
字第12057 號），本院判決如下：
    主  文
丙○○無罪。
    理  由
一、公訴意旨略以：被告丙○○前係宏德營造股份有限公司（下
    稱宏德公司，設高雄市前鎮區○○○路五六○號三樓）董事
    ，明知宏德公司法定代理人乙○○未曾授權其開立支票帳戶
    ，僅因宏德公司財務狀況不佳，急需支票週轉，竟意圖為自
    己不法之所有，未經乙○○授權，在授權書上偽簽「乙○○
    」署押一枚，而偽造授權書乙紙，並於民國90年5 月22日，
    持該偽造之授權書至臺北縣永和市○○路12號板信商業銀行
    股份有限公司（下稱板信銀行）永和分行，佯稱已獲得乙○○授權，並假冒乙○○名義，在支票存款開戶申請書及約定
    書上，填寫宏德公司資料及偽簽「乙○○」署押並盜蓋宏德
    公司及乙○○印章而偽造上開申請及約定書，偽造完成後，
    復持之行使，使承辦人員陷於錯誤，誤認丙○○已獲乙○○
    授權而准予開立甲存支票帳戶。嗣乙○○於90年6 月離職，
    改由丙○○之姊劉惠君擔任宏德公司負責人。宏德公司另於
    90 年6月間承包新企科技股份有限公司（下稱新企公司）位
    於臺南縣新市鄉之「南科園區污水處理廠工地」工程，並以
    急需大量水泥為由，由宏德公司工地主任李瑞典（涉詐欺罪
    嫌，業經法院判決無罪確定）代理被告丙○○與克東企業有
    限公司（下稱克東公司）負責人甲○○，在臺南縣新市鄉○○路○段10號污水處理廠簽約，雙方約定由克東公司提供前
    開工程所需水泥，宏德公司則依約給付貨款。同年8 月22日
    ，克東公司依約向宏德公司請領第二期貨款時，被告丙○○
    明知乙○○已離職未參與宏德公司業務，竟基於偽造有價證
    券之犯意，未經乙○○授權，於90年10月5 日前某日，在不
    詳地點假冒乙○○名義，盜蓋乙○○因工程需要交付其持有
    之印文一枚，而簽發付款人為板信銀行永和分行，票據號碼
    為ＹＭ0000000 號，面額新台幣（下同）900,000 元之支票
    乙紙（下稱系爭支票），偽造完成後，復持之行使，於同年
    10 月5日以郵寄方式交予甲○○，用以支付貨款，惟因與應
    付貨款不符，為甲○○退回。被告丙○○乃改交付臺灣土地
    銀行順行公司紀玉英帳戶，票額610000元，發票日期為91年
    3 月31日之支票乙紙及丙○○本人名義本票7 紙，總額675,
    7 00元，總計1,285, 700元以代付貨款。後上開紀玉英支票
    經甲○○提示因拒絕往來遭到退票，且被告丙○○均避不見
    面，經甲○○向乙○○本人詢問後始知受騙。因認被告丙○○涉犯刑法第201 條第1 項之偽造有價證券罪嫌及同法第21
    6 條、第210 條之行使偽造私文書罪嫌。
二、按被告未經審判證明有罪確定前，推定其為無罪。犯罪事實
    應依證據認定之，無證據不得認定犯罪事實；不能證明被告
    犯罪者，應諭知無罪之判決，刑事訴訟法第154 條第1 項、
    第2 項、第301 條第1 項定有明文。次按認定不利於被告之
    事實，須依積極證據，苟積極證據不足為不利於被告事實之
    認定時，即應為有利於被告之認定，更不必有何有利之證據
    ；且被告否認犯罪所持之辯解縱屬不能成立，仍非有積極證
    據足以證明其犯罪行為，不能遽為有罪之認定；而認定犯罪
    事實所憑之證據，雖不以直接證據為限，間接證據亦包括在
    內，然而無論直接或間接證據，其為訴訟上之證明，須於通
    常一般之人均不致有所懷疑，而得確信其為真實程度者，始
    得據為有罪之認定，倘其證明尚未達此一程度，而有合理懷
    疑存在時，事實審法院復就其心證上理由予以闡述，敘明其
    如何無從為有罪之確信，因而為無罪之判決，尚不得任意指
    為違法，此分別有最高法院30年上字第816 號判例、30年上
    字第1831號判例、76年台上字第4986號判例可資參照。又刑
    法上所謂偽造有價證券，以無權簽發之人冒用他人名義簽發
    為要件，如果行為人基於本人之授權，或其他原因有權簽發
    者，則與無權之偽造行為不同，最高法院53年台上字第1810
    號則著有判例可參。而本人同意他人以自己名義簽發支票使
    用，乃係一種授權行為，而授權行為，有以特定某部分之行
    為為限，如特定之金額、日期、張數等是，有未加以限制者
    ，如對授權行為未加以任何限制，應解為概括授權。
三、公訴人認被告涉有上揭犯行，無非係以：(一)告訴人代表人甲○○之指訴及證言；(二)證人乙○○之證言；(三)板信銀行支票
    存款開戶申請及約定書；(四)切結書1 紙等證據資料，為其主
    要論斷之依據。訊據被告固坦承有於上開時地以取得乙○○
    授權為由，開設宏德公司、負責人為乙○○之甲存支票存款
    帳戶，於公司負責人自乙○○變更為劉惠君之後，復於90年
    10月5 日將系爭支票寄予甲○○以支付宏德公司承包工程之
    貨款，由甲○○以應付貨款不符而退回之事實，惟堅決否認
    有何偽造有價證券及行使偽造私文書之犯行，辯稱：伊從87
    年就進入公司，處理公司之事情，乙○○僅是人頭，伊於88
    、89年即自乙○○處取得印章、公司大小章等物，伊是實際
    負責人，開設甲存帳戶是乙○○概括授權，雖然負責人變更
    為姊姊陳慧君，但因印鑑尚未變更，於交易緩衝期間才繼續
    以負責人為乙○○名義開立公司支票，且伊後來將自己或親
    屬之支票換回先前開立之公司票，可見伊無偽造之犯意云云
    。
四、經查：
    (一)程序方面：
      1.乙○○、甲○○於警詢之供述無證據能力：
        (1)按被告以外之人於審判外之言詞或書面陳述，除法律
          有規定者外，不得作為證據；又被告以外之人於檢察
          事務官、司法警察官或司法警察調查中所為之陳述，
          與審判中不符時，其先前之陳述具有較可信之特別情
          況，且為證明犯罪事實存否所必要者，得為證據；被
          告以外之人於審判外之陳述，雖不符前4 條之規定，
          而經當事人於審判程序同意作為證據，法院審酌該言
          詞陳述或書面陳述作成時之情況，認為適當者，亦得
          為證據。當事人、代理人或辯護人於法院調查證據時
          ，知有第159 條第1 項不得為證據之情形，而未於言
          詞辯論終結前聲明異議者，視為有前項之同意，刑事
          訴訟法第15 9條第1 項、第159 條之2 、第159 條之
          5 第1 項及第2 項分別定有明文。
        (2)刑事訴訟法第159 條第1 項所謂「被告以外之人」，
          包含被害人、告訴人、證人、共同被告等，是以渠等
          於審判外之言詞，係屬傳聞證據，原則上並無證據能
          力。本件乙○○及告訴人甲○○於司法警察調查中所
          為之陳述，為審判外之陳述，屬於傳聞證據，而渠等
          二人警詢之陳述與審判中之陳述大致相符，而被告於
          審判程序時均不同意上開證人於司法警察調查中所為
          之陳述作為證據，揆諸前揭規定，自不得為證據，應
          認均無證據能力。
      2.乙○○、甲○○、吳佳峻於偵查中之證述經具結部分有
        證據能力（即乙○○於93年2 月24日之證述、甲○○和
        吳佳峻於93年3 月25日之證述），反之，未經具結部分
        之陳述無證據能力（即乙○○、甲○○於93年2 月5 日
        之陳述、甲○○於93年2 月24日之陳述）：
        (1)按刑事訴訟法關於證人之訊問，採具結制度，其用意
          在擔保證言之真實性及憑信性，並提高證人之責任心
          及警戒心，使為誠實之陳述，是具結乃證言真實性之
          程序擔保。又按刑事訴訟法第159 條之1 第2 項規定
          ，被告以外之人於偵查中向檢察官所為之陳述，除顯
          有不可信之情況者外，得為證據，然證人依法應具結
          而未具結者，其證言不得作為證據，同法第158 條之
          3 亦有明文。被告以外之人於偵查中向檢察官之陳述
          ，性質上仍屬傳聞證據，雖檢察官向被告以外之人所
          取得之陳述，原則上均能遵守法律規定，不致違法取
          供，其可信性極高，故法律規定除顯有不可信之情況
          者外，得為證據，惟證人仍應依法具結，其證言始有
          證據能力。本案於93年2 月5 日、同年2 月24日偵查
          中，檢察官分別係以告訴人之身分傳訊甲○○，以證
          人身份傳訊乙○○，然渠等二人並無依法不得命其具
          結之原因，然檢察官未命其具結以擔保其證詞之真實
          性，被告及辯護人於本院審理時亦不同意證人上開證
          詞可採為證據，本院是認證人甲○○、乙○○在偵查
          中未經具結之陳述，應予排除其證據能力。
        (2)反之，證人乙○○（93年2 月24日偵查訊問）、沈文
          展（93年3 月25日偵查訊問）、吳佳峻於偵查中之陳
          述經具結在卷，且證人在偵查中所為之陳述，刑事訴
          訟法第159 條之1 第2 項規定：「被告以外之人於偵
          查中向檢察官所為之陳述，除顯有不可信之情況外，
          得為證據」，就法條文義，並未要求被告以外之人在
          偵查中所為陳述，需經被告之詰問，始能取得證據能
          力，又偵查並無交互詰問制度之設計，自無所謂保障
          被告反對詰問權之問題，而被告於93年2 月24日到庭
          並對證人乙○○之證言表示意見，於同年3 月25日則
          經檢察官依法傳喚唯未到庭，而依刑事訴訟法第18 4
          條第2 項規定被告取得之聲請對質權，經本院審認檢
          察官既有考量，且被告之上開對質權已受保障，況以
          本件被告及辯護人均對於證人乙○○、甲○○於偵查
          中所為之陳述，未曾提及檢察官在偵查時有不法取供
          之情形，對於證人吳佳峻之證詞亦於審理時表示無意
          見，本院查無證據可證明上開供述有顯不可信之情況
          ，是以依上開規定，證人乙○○、甲○○、吳佳峻於
          偵查中經具結之證述有證據能力。至辯護人認證人在
          檢察官前雖經具結但未經交互詰問，故認無證據能力
          等節，依上開說明得知，尚有誤會，附此說明之。
    (二)實體方面：
      1.卷附之申請及約定書、授權書、經濟部公司執照、高雄
        市政府營利事業登記證、營造業登記證書等物（見93年
        度他字第130 號卷第42頁至第54頁），僅能證明被告於
        90 年5月22日以取得宏德公司負責人乙○○授權，而向
        板信銀行開立宏德公司帳戶請領支票，並在簽發系爭支
        票後於90年10月26日經銀行列為拒絕往來戶之情事，惟
        非能證明被告於未經宏德公司負責人乙○○同意或授權
        之情形下，而有偽造有價證券及偽造文書之犯行，先予
        說明。
      2.證人乙○○於89年5 、6 月間即擔任宏德公司董事長，
        至90年7 月9 日改由劉惠君變更登記為公司董事長，並
        於同年8 月1 日始完成營利事業負責人、所在地之變更
        登記，有經濟部公司執照（見92年度他字第5129號卷第
        11頁）、台北縣政府函覆本院各乙份附卷可考（見本院
        卷第86頁）。而證人乙○○固於偵查及本院審理時均結
        證稱：印章及公司章是真的，但伊沒有授權給被告開立
        帳戶，是被告偽造授權書之簽名，伊不是人頭等語（見
        93年度他字第14 0號卷第60頁、61頁、本院卷第142 頁
        ），然本院於審理中提示辯護人提出宏德公司於89年間
        所開立之銀行活期存款存摺內容（見本院卷第175 頁至
        第17 8頁），並經本院當庭勘驗與正本無誤，而證人乙○○先證稱：「（辯護人問：世華銀行是你不知道何人
        所開立或是完全不知道有這個帳戶？）我今天來這裡才
        知道有這個帳戶」，復改稱：「我想到，公司確實有開
        立世華帳號」等語，觀諸乙○○對公司開立之帳戶證詞
        前後不一，其證稱非公司人頭，了解公司營運狀況等語
        ，真實性即非無疑。本院復經辯護人請求提示宏德公司
        於乙○○擔任負責人期間所簽立之工程契約書，證人乙○○則證稱：「（辯護人問：89年12月8 日所簽立工程
        契約書，這三件工程你是否知道？）我完全不知道，都
        是被告在接洽的」、「（辯護人問：宏德公司能否申報
        工務局有關建案簽證？）可以。但是被告到底做了幾件
        我不清楚（辯護人問：這三件簽證要如何簽？）我不清
        楚。」等語（見本院卷第139 頁以下），又以證人吳佳
        峻於偵查中證述：「（檢察官問：丙○○在公司是擔任
        什麼職位？）名片上是副總，實際上大都是他在負責（
        問：乙○○擔任何職？）董事長（問：他有無進入公司
        過？）有（問：他有無參與公司事務？）我沒有看過他
        開會」等語（見93年度偵字第28 98 號卷第13頁），得
        見證人乙○○雖為公司董事長，但就公司營運狀況不甚
        清楚，是否實際參與公司事務，不無疑問，而被告既得
        以宏德公司名義對外簽立工程契約，且當時身為副總經
        理，其稱取得公司大小章、公司營利事業登記證等相關
        資料，且可憑以辦理公司業務，為公司實際負責人等情
        ，非無可能。況以宏德公司於90年6 月間承包新企公司
        位於臺南縣新市鄉之「南科園區污水處理廠工地」工程
        ，由被告出面負責接洽克東公司提供水泥，宏德公司擔
        負貨款之事實，為被告所是認，並經告訴人甲○○於本
        院審理時證述明確，且稱：因朋友介紹，知道被告在做
        營造，伊才與被告做生意等語（以上見本院卷第145 頁
        以下），綜合前情，意徵被告對於宏德公司營運實際參
        與，並掌有公司事務經營，其就與公司營運相關事務，
        係得證人乙○○之概括授權，應非虛設。而被告認公司
        商業活動有申設支票帳戶之必要，於94年5 月22日，以
        取得負責人乙○○之授權，開立宏德公司之支票帳戶，
        非違常理；證人乙○○固於本院另稱：「一組主印在我
        身上，副印股東可持以辦理證件，但我的條件是不可以
        拿去擔保、申請支票、開戶等，只能業務使用」云云（
        見本院卷第142 頁），然營造公司開設支票帳戶為業務
        所用，為一般常理，而證人乙○○亦無提出其他證據證
        明其所謂副印授權使用有其限制，況以證人乙○○對於
        公司營運有無實際參與，存有疑問，是其上開所指難執
        為對被告不利之證據。
      3.又系爭支票經被告作成，於90年10月5 日寄予甲○○以
        支付宏德公司之貨款，然因甲○○認與應請求之貨款不
        符而於同年10月9 日寄回等節，經被告坦稱於卷，核與
        甲○○於偵查中證述：「我們是90年8 月22日請款，被
        告拖到90年10月5 日才用郵寄的方式將支票寄給我們」
        、「90萬是第2 期，第1 期他就沒有準時付款」、「因
        為金額不符，我們在一星期內就立刻退還支票」（以上
        見93年度偵字第28 98 號卷第12頁），又於本院審理時
        證稱：「（檢察官問：克東公司90年與被告公司簽立工
        程款多少？）128 萬多。約定分期給付，第一期就沒有
        付。以後也沒付（檢察官問：你在偵查中提出支票用途
        ？）被告用90萬元支票以給付第一期工程款（檢察官問
        ：何以偵查中說為第二期工程款？）忘記了，反正一毛
        錢都沒有拿到。第一期款項要付20幾萬元（檢察官問：
        為何被告郵寄支票給你？）因為他們公司在台北，我看
        金額不對就退還給他。我有指定到期日，合約書也寫日
        期」、「金額與日期是被告自己指定的。合約書上是寫
        工程結束後45天開票（檢察官問：何時收到支票？）大
        概90年10月（檢察官問：你在偵查中所述90年10月5日
        是否無誤？）我以前講的應該正確」（以上見本院卷第
        144 頁至145 頁），並有系爭支票、信封影本、掛號郵
        件回執各乙份附卷可佐（見93年度他字第140 號卷第92
        頁至93頁），上述系爭支票使用緣由及經甲○○退回之
        情形，應可採認。而前開告訴人甲○○之證詞，僅能證
        明被告開立系爭支票用以支付宏德公司應支付克東公司
        之貨款，無從證明系爭支票係逾越乙○○授權下所製成
        ，更未能推認被告辦理本件宏德公司板信銀行之支票帳
        戶有偽造私文書之行為，無從置疑。
      4.宏德公司之負責人乙○○變更為被告之姐劉惠君，於90
        年8 月1 日始完成變更登記，業如上述，而系爭支票之
        負責人變更所需資料與當時開戶時相同，即需經濟部核
        准成立文件及營利事業登記證等物，有板信商業銀行94
        年4 月27日函覆本院乙份可證（見本院卷第88頁），是
        以被告需於90年8 月1 日以後始可能申請銀行變更系爭
        支票負責人印鑑，首可確認。依市場交易習慣，發票人
        使用遠期支票以支付貨款，與常理相核，是以被告稱宏
        德公司於90年8 月1 日前即開立多張未到期、以乙○○
        為負責人之公司支票，非無可能。而宏德公司確於90年
        8 月份下旬起，因承攬工程發生資金周轉困難，導致被
        告先前所開立宏德公司支票均未能兌現，致廠商提出詐
        欺、偽造有價證券等自訴案件，經法院以無罪或不受理
        判決確定之事實，經本院調閱臺灣臺南地方法院91年度
        自字第1 號、第202 號及臺灣高等法院臺南分院91年度
        上易字第1034號卷宗查證屬實，益徵被告上開辯稱於辦
        理變更登記前已開立公司支票等節，非屬無據。又被告
        為使票期在後之支票可順利提示兌現，基於債信考量，
        未即時辦理帳戶之印鑑變更，但因公司周轉不靈，導致
        支票跳票，並於90年10月26日經銀行列為拒絕往來戶，
        亦如前述，而被告所指銀行稱遠期支票不可更改印鑑，
        否則會被退票，且因當時支票跳票導致銀行不讓伊變更
        印鑑等語（見本院卷第155 頁），核與支票使用規定相
        符，尚屬可信。從而，被告於公司變更負責人為劉惠君
        後，未取回先前開立之遠期支票（即換票），或變更支
        票印鑑登記（致生跳票），目的為確保公司商業誠信，
        然因交易存在風險，被告無從預料公司發生營運困難，
        而其於負責人變更登記後仍開立系爭支票以支付告訴人
        之貨款，非即可認定其有不法所有之意圖，況其係因無
        從變更支票負責人印鑑登記，則被告於公司負責人變更
        後仍開立系爭支票之事實，亦難推認被告即有偽造有價
        證券之意圖。
      5.至被告固坦稱有於90年11月4 日簽立切結書1 紙，其上
        載明系爭支票之帳戶乃未經乙○○同意開立支票支付工
        程款，伊願負責承擔完全責任之事實，並有該切結書附
        卷可考（見93年度他字第140 號第91頁），然且稱：乙○○因公司周轉失靈，遭債權人討債，為逃避民刑責任
        ，始商妥被告書寫該切結書等語。經查，證人乙○○雖
        為宏德公司名義負責人，然其是否實際參與公司營運，
        已有疑問，既如前述，而其既為公司負責人，於公司發
        生發生債務問題之際，本受牽連，遑論持票人持公司名
        義開立之支票未獲兌現之際，公司負責人當遇債務人追
        討或陷民刑事訴追之困境，而宏德公司於90年6 月間承
        攬新企公司工程，以支票給付工程款，然因宏德公司營
        運發生困難，致上開支票因存款不足而遭退票，乙○○
        為名義負責人則與出面洽談執行業務之本案被告同遭下
        游廠商提起詐欺、偽造有價證券等自訴案件，誠如前述
        ，而證人乙○○自始對於上開工程並不知情，除見被告
        始為該工程之公司實際執行者外，乙○○是否為拖免本
        身票據債務，而否認授權被告簽發支票等語，非無可能
        。再以被告自認為公司實際負責人，願擔負本件票據及
        工程承攬責任，而與告訴人甲○○於93年10月1 日訂立
        和解契約書乙份附卷可考（見本院卷第65頁至66頁），
        可認被告確有償還宏德公司債務，益徵其實際執行公司
        業務、參與公司營運甚明。是此，被告前開所指因公司
        周轉不靈，乙○○認非實際負責人卻經債務人催討，為
        圖免責任，進而要求被告做成上開切結書等語，應可採
        信。既此，上開切結書應係乙○○基於圖免擔負民刑事
        責任而要求被告為之，非得證明被告確未經乙○○概括
        授權而開立本件支票帳戶，且認被告有偽造有價證券之
        犯行。
      6.綜上所述，被告為實際執行公司業務之人，既有權取得
        公司大小章、負責人印章、公司執照等物，於負責人乙○○概括授權範圍內，為公司業務需要而申設公司支票
        帳戶，嗣而開立本件系爭支票以支付工程貨款，本件查
        無證據證明被告確有偽造有價證券或行使偽造文書之意
        圖，則被告是否確有本件公訴人所指之犯行，本院認為
        存有合理之懷疑，尚未到達確信其為真實之程度，自不
        能遽認被告有被訴之犯行。此外，公訴人復未提出其他
        積極證據，資以證明被告確有上開所指犯行，揆諸首揭
        法律規定與說明，既無足夠證據確信公訴意旨之指訴為
        真實，不能證明被告犯罪，本院自應為被告無罪判決之
        諭知。
據上論斷，應依刑事訴訟法第301 條第1 項，判決如主文。
中　　華　　民　　國　　94　　年　　10　　月　　13　　日
                  刑事第六庭    審判長法　官  簡志瑩
                                      法  官  李  蓓
                                      法  官  楊佩蓉
以上正本證明與原本無異。
如不服本判決，應於收受送達後10日內向本院提出上訴書狀。
中　　華　　民　　國　　94　　年　　10　　月　　13　　日
 　　　　　　　　　　　　　　　       書記官  翁淑珮
